臺灣臺北地方法院民事判決　　　　　　　　　　　　九十二年度訴字第三七八七號
　　原　　　告　亞洲奇基綜合計劃股份有限公司
　　法定代理人　甲○○
　　訴訟代理人　何榮源律師
　　複代理人　　乙○○
　　被　　　告　台灣銀行股份有限公司中崙分公司
　　法定代理人　丁○○
　　訴訟代理人　謝心味律師
右當事人間更正退票理由事件，本院於民國九十二年一月二十九日辯論終結，判決如
左：
    主  文
原告之訴駁回。
訴訟費用由原告負擔。
    事  實
壹、原告方面：
（壹）聲明：（第五頁背面）
  一、被告應就由原告簽發如附表所示支票，向財團法人台灣票據交換業務發展基金
      會台灣票據交換所修正退票理由，自「存款不足」更正為「記名票據禁止背書
      轉讓經轉讓」或「更改處未經發票人照原留印鑑簽章」。
  二、訴訟費用由被告負擔。
  訴訟標的：侵權行為損害賠償請求權─民法一百八十四條第一項前段（第七頁）
（貳）陳述：（一至三見起訴狀，四見第二八頁背面、五見第四九頁背面至五０頁，
      六見第五九頁背面至六０頁，七見第九三頁）
  一、原告前與大陸地區之凱歌高爾夫球俱樂部有限公司（下稱：凱歌公司）簽訂保
      證銷售合約，而開立以被告為付款人之九紙支票，交予該公司總經理即訴外人
      吳明秀簽收，附表所示支票即在其中。開票時，原告均載明受款人吳明秀，劃
      平行線，且「禁止背書轉讓」─在其上加蓋原告前負責人王宗立之印鑑章。
  二、凱歌公司事後未能履約，吳明秀恐原告不予付款，竟勾串訴外人丙○○，將附
      表支票上之「禁止背書轉讓」文字及其上之王宗立印文予以塗銷，再背書轉讓
      由丙○○存入其帳戶內提示。惟塗銷時並未加蓋原告或負責人之印鑑章，明顯
      可辨認該塗銷並非原告所為，自不生塗銷之效力。詎被告竟未依票據交換作業
      處理程序第十三條第一項第十四款之「記名票據禁止背書轉讓經轉讓」，或同
      條項第十八款之「更改處未經發票人照原留印鑑簽章」為由，予以退票；反以
      同條項第一款之「存款不足」予以退票，並送交財團法人台灣票據交換業務發
      展基金會台灣票據交換（下稱：票據交換所）所列檔註記，不法侵害原告之票
      據信用。
  三、按因故意或過失、不法侵害他人之權利者，負損害賠償責任，民法第一百八十
      四條第一項前段定有明文。記名匯票發票人有禁止轉讓之記載者，不得轉讓。
      票據法第三十條第二項定有明文。而依同法第一百四十四條規定，該規定於支
      票準用之。又票據上之記載，除金額以外，得由原記載人於交付前改寫之。但
      應於改寫處簽名。票據上之簽名或記載被塗銷時，非由票據權利人故意為之者
      ，不影響於票據上之效力。票據法第十一條第三項、第十七條分別定有明文。
      又提示之票據，有下列情事之一者，付款之金融業者應填具退票理由單辦理退
      票，填具前項第一款至第六款退票理由者，以該票據無第八款至第二十四款、
      第二十六款至第三十六款及第四十四款所列情形為限。又提示之票據記名票據
      禁止背書轉讓經轉讓或更改處未經發票人照原留印鑑簽章之情形者，不問發票
      人有無存款不足，付款之金融業者應填具退票理由單辦理退票。票據交換作業
      處理程序第十三條第一項第十四款、第十八款、第二項亦定有明文。查：
      (1)附表支票為禁止背書轉讓之記名支票。該禁止背書轉讓及其上王宗立印文之
        塗銷，並非原告所為，且未於塗銷處另蓋原告公司或負責人印鑑章，不生塗
        銷之效力。換言之，該禁止背書轉讓，仍應視為存在有效。
      (2)受款人吳明秀本不得將該兩紙支票背書轉讓予丙○○。乃吳明秀竟將之背書
        轉讓予丙○○，並由丙○○存入其帳戶內提示。
      (3)詎被告竟未以「記名票據禁止背書轉讓經轉讓」，或「更改處未經發票人照
        原留印鑑簽章」為由，予以退票，反以「存款不足」，予以退票，並送交票
        據交換所列檔註記，自係不法侵害原告之票據信用。原告自得依民法第一百
        八十四條第一項前段之規定，請求被告負損害賠償責任。
  四、附表支票之「禁止背書轉讓」與其上王宗立印文，確係遭人一併塗銷，業經鈞
      院台北簡易庭於九十二年七月十四日審理九十二年度北簡字一二八八二號給付
      票款事件時，當庭勘驗明確。
  五、證人吳明秀於九十二年九月廿九日在鈞院審理九十二年度北簡字第一二八八二
      號給付票款事件作證「我有看過係爭支票，是被告亞洲奇基綜合計劃股份有限
      公司開給我的‧‧‧被告亞洲奇基綜合計劃股份有限公司開給我這九張支票皆
      是載明我為受款人，我拿的支票禁止背書轉讓的字樣上有蓋章並無劃線，因為
      我收的時候有影印，九張支票中，除了一張新台幣貳佰萬元的即期支票我有領
      現之外，其餘八張支票我都交給要幫我蓋生活館的劉永松，這個做為蓋生活館
      的工程款」，足證本件支票原本上之「禁止背書轉讓」等字，及在該字跡上之
      王宗立之印文，確遭塗銷；此項塗銷行為並非被告所為，不生塗銷之效力，該
      禁止背書轉讓之記載仍為有效。
  六、證人劉永松、蕭秋凰亦於九十二年十月十七日到庭作證。惟綜觀證人吳明秀、
      劉永松、蕭秋凰所述，本件支票自原告簽發交付吳明秀後，經過劉永松、蕭秋
      凰到丙○○提示退票，原告確未再經手該支票，則其上將禁止背書轉讓等字及
      王宗立印文劃線塗銷乙事，確非原告所為，且其上之王宗立印文，係就記載禁
      止背書轉讓而為蓋章，並非為劃線塗銷而為蓋章，亦甚明確。
  七、依證人蔡梅芳所述，本件支票在吳明秀那邊都還沒有被塗銷禁止轉讓背書。銀
      行要負把關責任。
（）證據：（摘要）
  原證二：由丙○○提示之附表所示支票及退票理由單影本各二件。
  聲請訊問證人丙○○並提出附表支票、將本件支票送票據交換所等函詢銀行針對「
  禁止背書轉讓」之審查義務與程度。
貳、被告方面：
（壹）聲明：一、駁回原告之訴。二、訴訟費用由原告負擔。（第一六頁）
（貳）陳述：（一至四見第一０六至一一四頁）
  一、被告行為不構成原告所主張侵權行為情事：
　　　被告於退票理由單載明存款不足之退票理由，並無故意或過失可言：
    (1)查本件二紙支票經第三人丙○○係委由台灣中小企業銀行（下稱台企銀）復興
      分行及大安分行為票據交換，該二分行對於該支票是否向票據交換所對提出交
      換，需依票據外觀原則審查，該票據無票據交換作業處理程序第十三條所規定
      之退票理由始能提出。是本件支票既經台企銀該二分行向票據交換所提出票據
      交換，已足証明其上禁止背書轉讓文句上業經劃橫線並有王宗文蓋章於其上，
      已生塗銷禁止背書轉讓文句之效力。
    (2)次查，司法院第一廳七十四年九月九日廳民一字第七一七號函釋：「票據法雖
      無塗銷禁止背書轉讓記載之規定，然亦無明文禁止塗銷，且票據為文義証券，
      祇需發票人或記載禁止轉讓之背書人於其塗銷處簽名或簽章，應即發生塗銷之
      效力（參照票據法第十一條第三項），倘塗銷欠缺簽名或蓋章，因無法辨認為
      何人所為，有悖文義証券之特性，並有礙票據之流通及交易之安全，則應認該
      塗銷不生效力，故記名支票發票人為禁止背書轉讓之記載後，僅於禁止轉讓四
      字上為塗銷記載，並未於塗銷處簽名或蓋章，應認禁止轉讓記載仍為有效。」
      準此，被告依票據外觀認定本件支票禁止背書轉讓文句上既已有橫線劃掉，並
      經原告之負責人於其上蓋章，已生有塗銷禁止背書轉讓之效力，與上述見解相
      符。被告以「存款不足」退票，合於法律。
    (3)探究原告何以未依往例使本件二紙支票兌現之原由，恐係因其與吳明秀間私權
      爭執所致，惟此係其二者間之紛爭，與被告無涉。縱使吳明秀於鈞院另案九十
      二年北簡字第一二八八二號九十二年九月二十九日言詞辯論筆錄所証稱：「我
      拿的支票有蓋章並無劃線，因為我收到的時候有影印。我拿到支票後就拿給會
      計小姐去存，我不認識原告丙○○」，姑不論其証言之真偽與否，然均與本件
      被告交換當時狀態形式上加以審查而為存款不足之退票理由無關。
    (4)綜上，原告主張其交付附表支票，於禁止背書轉讓時均其負責人蓋章，橫線劃
      掉塗銷係吳明秀勾串所為，被告依票據外觀原則審查並無從知悉，是被告依票
      據交換當時，原告之支票帳戶有存款不足情事，執為
      本件二紙支票之退票理由，於法即屬無違。
  二、被告於退票理由單載明存款不足之退票理由，並未侵害原告任何權利：
      查票據交換作業處理程序第十三條第二項固規定，填具前項第一款至第六款退
      票理由者，以該票據無第八款至第二十四款（按第十四款為記名票據禁止背書
      轉讓經轉讓、第十八款為更改處未經發票人照原留印鑑簽章）、第二十六款至
      第三十六款及第四十四款所列情形為限。填具前項第八款至第二十四款、第二
      十六款至第三十六款及第四十四款退票理由者，不問發票人有無存款不足之情
      形。然查付款銀行退票理由單所填具之退票理由不論為何者均非可恣意為之，
      依銀行實務其審查之標準係依據票據外觀原則為之。原告形式上審查認定本件
      支票業經原告劃線取消禁止背書轉讓，以「存款不足」退票，自無侵害原告權
      利。
  三、被告依票據外觀為形式審查，而以存款不足為退票理由，於法並無不合：
      查本件不論禁止背書轉讓文句係於遭劃線塗銷後原告當時之法定代理人王宗立
      再蓋章於其上，抑或係王宗立先蓋章於禁止背書轉讓文句上，事後遭人劃線塗
      銷，均無礙被告依票據外觀原則而為形式審查，並依票據交換作業處理程序為
      適法之處理。準此，縱使原告提出另案鈞院台北簡易庭於九十二年七月十四日
      審理九十二年度北簡字一二八八二號給付票款事件時得知：「當庭勘驗本件支
      票，於正面禁止背書轉讓之字樣及其上王宗立之印文，確實有黑筆劃上二條直
      線」屬實，亦不能執為被告對本件支票以存款不足為退票理由有何未盡善良管
      理人之注意義務審查支票及付款之義務之論據。
  四、綜上，被告對本件二紙支票之退票理由單所填載存款不足之退票理由，為依法
      辦理，並無任何故意或過失存在，並未侵害原告票據信用。是原告以侵權行為
      訴請被告損害賠償，更正退票理由之主張，於法自不可採。
  五、只要被告收受時禁止背書轉讓已經被塗銷，就認為沒有禁止背書轉讓。（第九
      三頁）
（）證據：（略）
    理  由
一、雙方同意、不爭執事項：
    (1)原告簽發附表所示支票二張，經持票人遵期提示，被告以「存款不足」為由退
      票，並通知票據交換所列檔註記。
    (2)附表所示支票正面有「禁止背書轉讓」文字，其上蓋有「王宗立」（原告前法
      定代理人）印文，以及塗銷此等記載之線條。（雙方對於用印、塗銷時間之先
      後，意見不一）。
二、爭執要旨：
    支票付款人（金融機構）於審查支票時，其注意義務為何─本件支票上「禁止背
    書轉讓」遭塗銷，應由何人負擔此一風險？
    原告主張付款人應審查「禁止背書轉讓」是否係合法塗銷，須注意是先劃線塗銷
    或是先蓋章再遭劃線塗銷；被告辯稱只須以外觀做形式審查，提示時「禁止背書
    轉讓」已被塗銷，即視為沒有「禁止背書轉讓」之記載。
三、按票據法並未規定支票付款人於審查支票時，其注意義務程度為何。因此，本件
    禁止背書轉讓遭塗銷之風險，應自票據之本質與特性以決定相關風險之承擔者：
    (1)按票據係有價證券，具有表彰一定財產價值之功能。票據且係完全之有價證券
      ，亦即票據權利之發生、移轉與行使均與票券不可分離。此外，票據流通性甚
      高，僅次於貨幣，故為具有高度流通性質之有價證券。
    (2)再者，支票係發票人簽發一定之金額，委託金融業者於見票時，無條件支付與
      受款人或執票人之票據（見票據法第四條第一項）。依據上述規定，可知支票
      係支付工具，藉以取代現金流通所耗費之手續與成本；支票既以迅速兌付即為
      其首要目的，是以票據法第十三條也就票據抗辯事由加以限縮，以避免原因關
      係影響票據流通性。
    (3)基於右述說明，可知支票與一般債權文書有別，前者具有高度之流通性以代替
      現金支付，對於持有人較為有利；後者流通時受限於相關人士間各種抗辯，以
      資保障基礎關係之債權人。本件雙方所爭執標的為支票，應以流通性為首要考
      慮。
    (4)再者，票據法第一百四十四條、第三十條第二項規定記名支票發票人有禁止轉
      讓之記載者，不得轉讓。上述法條並未規定「禁止背書轉讓」得否由記載禁止
      轉讓之人於塗銷此一記載；但是法理上並無禁止塗銷之理，宜採肯定說始符合
      票據制度本旨（司法院第一廳七十四年九月九日廳民一字第七一七號函亦採此
      說）。從而，本件支票有關「禁止背書轉讓」之記載仍得由記載者加以塗銷。
    (5)付款銀行收受支票時，其審查重點著重於發票人印鑑是否與印鑑卡相符、以及
      其他形式上可審查事項，方能有效促進支票流通性。至於相關「禁止背書轉讓
      」遭人塗銷，只須做形式審查，不宜要求付款銀行亦進行嚴格審查，否則將嚴
      重影響支票流通性。在此前提下，「禁止背書轉讓」形式上被塗銷，銀行不必
      審核是「先蓋章再被劃線塗銷」、或係「先劃線塗銷再蓋章其上」。至於如何
      防止他人擅自塗銷禁止背書轉讓，應由禁止背書轉讓記載者承擔此一風險（例
      如：貼上透明膠帶以防竄改）。
    (6)經詢問票據交換所相關見解，該所於九十二年十二月十七日以台票總字第０九
      二０００八三三０號函回覆，無法對審查方式提供意見（見第七八頁）。至於
      該所建議由付款銀行或銀行公會表示意見，本院認為付款銀行係當事人之一，
      銀行公會亦無相關組織負責此等鑑定，本件純係風險分擔問題，由法院自行依
      據立法本旨、票據特性等原理自行判斷即足矣。
    因此，本件支票禁止背書轉讓遭人塗銷，塗銷時點、塗銷者之認定並不在銀行審
    查範圍，應由發票人承擔其風險；被告以存款不足退票，並無故意、過失可言。
四、原告依據侵權行為損害賠償請求權提起本訴，訴請被告更正退票理由如聲明第一
    項，於法不合，應予駁回。
五、因本案事證已臻明確，雙方其餘主張陳述及所提之證據，均毋庸再予審酌，附此
    說明。
六、綜上所論，原告之訴為無理由，依民事訴訟法第七十八條，判決如主文。（一、
    二審訴訟費用係指法院所收取費用與送達費用，不含律師費等費用。）
中      華      民      國    九十三    年      二      月     十二     日
                                    民事第二庭法官    吳燁山
附表：
編號  票    號  面額（新台幣）  受款人    付款人                提示人
１    AＺ0000000   0000000       吳明秀  台灣銀行股份有限公司    丙○○
                                        中崙分公司
２    AＺ0000000   0000000       吳明秀  同右                    同右
右為正本係照原本作成。
如對本判決不服，應於送達後廿日內，向本院提出上訴狀（應按對方人數提出影本，
免附郵票）。並按民事訴訟法第七十七條之十六、之十三、台灣高等法院九十二年八
月六日（九二）院田文公字第０三０二八號函（逾十萬元之部分，均提高十分之一之
裁判費）繳納上訴費；計算公式可自司法院網站之「民事事件新制徵收費用標準」閱
覽、下載。
中      華      民      國    九十三    年      二      月     十二     日
                                            書記官    柯月英
